---
title: "Principios y Prácticas de SEM y MLM (5ed)"
subtitle: "Tema 1.3 Análisis de Moderación"
author: "Efraín García Sánchez"
date: "08/05/2026"
toc: true
toc-title: "Contenidos"
format:
  html:
    toc: true
    toc-depth: 2
    embed-resources: true
execute:
  echo: true
  eval: true
  warning: false
  message: false
editor: source
---

# Práctica

## Preparar el ambiente de trabajo (instalar, si no están instalados)


```{r}
#| eval: false
# install.packages("tidyverse")        # manipulación y visualización de datos
# install.packages("easystats")        # Paquetes para análisis estadísticos 
# install.packages("sjPlot")           # para visualización de resultados
# install.packages("sjmisc")           # funciones para manipulación de datos
# install.packages("marginaleffects")  # estimar predicciones, contrastes y pendientes
# install.packages("emmeans")          # estima medias marginales
# install.packages("sjPlot")           # para reportar tablas y figuras
```

## Preparar el ambiente de trabajo (cargar los paquetes)


```{r}
#| eval: true
library(tidyverse)        # manipulación y visualización de datos
library(easystats)        # Paquetes para análisis estadísticos 
library(sjPlot)           # para visualización de resultados
library(sjmisc)           # funciones para manipulación de datos
library(marginaleffects)  # estimar predicciones, contrastes y pendientes
library(emmeans)          # estima medias marginales
library(sjPlot)           # para reportar tablas y figuras
```

## Importar los datos: con etiquetas (para conservar los labels)

```{r}
#| code-overflow: wrap
data_labels <- haven::read_sav(
  here::here("data/northampton_student_health_data_package/northampton_student_health_labelled.sav"))

glimpse(data_labels)
```

## Importar los datos: solo numéricos (para facilitar la manipulación)

```{r}
#| code-overflow: wrap
data <- readr::read_csv(
  here::here("data/northampton_student_health_data_package/northampton_student_health_numeric.csv"))

glimpse(data)
```

## Transformar los datos y recodificar variables (igual que antes)

```{r}
data <- data |> 
  mutate(# creo variable dummy para género (Female vs Male)
         gender_female = case_when(gender == 1 ~ 1, # Female
                                   gender == 2 ~ 0, # Male
                                   .default = NULL),
         # creo una variable de etnia para los grupos más grandes
         ethnicity_cat = case_when(ethnicity == 1 ~ "White",
                                 ethnicity == 3 ~ "Black",
                                 ethnicity == 4 ~ "Asian",
                                 TRUE ~ NA_character_),
         # ordeno la variable de etnia en niveles (White es la referencia)
         ethnicity_cat = factor(ethnicity_cat,
                                levels = c("White", "Black", "Asian")),
         # Creo una variable dummy para ver diferencias con White
         ethnicity_black = ifelse(test = ethnicity_cat == "Black", 
                                  yes = 1, no = 0),
         ethnicity_asian = ifelse(test = ethnicity_cat == "Asian", 
                                  yes = 1, no = 0),
         # creo una variable categórica con pa_activity
         pa_activity_level_cat = case_when(pa_activity_level == 0 ~ "0_Inactive",
                                       pa_activity_level == 1 ~ "1_Fairly_Active",
                                       pa_activity_level == 2 ~ "2_Active")
         )

  
```


## Centrar las variables

```{r}
data <- data |> 
  mutate(
    # manualmente
    alcohol_freq_cen = as.numeric(scale(alcohol_freq, center = TRUE, scale = FALSE)),
    alcohol_freq_z = as.numeric(scale(alcohol_freq, center = TRUE, scale = TRUE))
    )
```

::: fragment

```{r}
# visualizar los datos
data |> 
  dplyr::select(alcohol_freq, alcohol_freq_cen, alcohol_freq_z)
```
:::

::: fragment

```{r}
# visualizar los datos
data |> 
  dplyr::select(alcohol_freq, alcohol_freq_cen, alcohol_freq_z) |> 
  psych::describe()
```
:::

## Modelos de regresión lineal: efectos simples

```{r}
#| output-location: fragment
m0 <- lm(ment_health ~ 1, data = data)

m1 <- lm(ment_health ~ alcohol_freq + pa_activity_level, data = data)

m2 <- lm(ment_health ~ alcohol_freq_cen + pa_activity_level,data = data)

m3 <- lm(ment_health ~ alcohol_freq_z + pa_activity_level,data = data)

# ver los resultados
parameters::compare_parameters(m0, m1, m2, m3) |> 
  parameters::display()
```

## Inspeccionar los resultados

```{r}
#| output-location: fragment
sjPlot::tab_model(m0, m1, m2, m3,
                  show.ci = FALSE,
                  dv.labels = c("M0. (intercepto = media)",
                                "M1. (Datos brutos)",
                                "M2. (Variable centrada)",
                                "M3.(Variable centrada y estandarizada"),
                  show.stat = TRUE)
```


::: incremental
- El intercepto cambia: la media de `Y` cuando el predictor es `0`
- El coeficiente de regresión no cambia si la variable está centrada o no
- El coeficiente cambia cuando se estandariza (la unidad de medida ha cambiado)
- La Varianza explicada no cambia
:::

## Comparar los modelos

- El `m0` difiere de `m1`, pero de resto son iguales

```{r}
anova(m0, m1, m2, m3)
```

## Comparar los modelos `performance::compare_performance()`

```{r}
#| output-location: fragment
performance::compare_performance(m0, m1, m2, m3) |> 
  parameters::display()
```

## Modelos de regresión lineal: efectos combinados (interacción)

```{r}
#| output-location: fragment
m1a <- lm(ment_health ~ alcohol_freq*pa_activity_level,
         data = data)

m2a <- lm(ment_health ~ alcohol_freq_cen*pa_activity_level,
         data = data)

m3a <- lm(ment_health ~ alcohol_freq_z*pa_activity_level,
         data = data)

parameters::compare_parameters(m1, m1a, m2, m2a, m3, m3a) |> 
  parameters::display()
```

## Modelos de regresión lineal: efectos combinados (interacción)

```{r}
#| output-location: fragment
sjPlot::tab_model(m1, m1a, m2, m2a, m3, m3a,
                  dv.labels = c("M1. (Datos brutos)","M1a. (Datos brutos + interacción)",
                                "M2. (centrada)","M2a. (centrada + interacción)",
                                "M3.(estandarizada","M3a. (estandarizada + interacción)"),
                  show.ci = FALSE, 
                  show.p = FALSE)
```



## Verificar los supuestos: Sólo para el modelo con efectos simples

```{r}
#| output-location: fragment
#| fig-align: center
performance::check_model(m2)
```

## Verificar los supuestos: NO se hace con la interacción (multicolinealidad)

```{r}
#| output-location: fragment
#| fig-align: center
performance::check_collinearity(m1a)
```

## Interpretar la interacción: Evaluar las pendientes simples (*Simple slope analysis*)

```{r}
#| output-location: fragment
modelbased::estimate_slopes(model = m2a,
                            trend = "alcohol_freq_cen",    # Predictora
                            by = "pa_activity_level")     # Moderadora

```

::: fragment
- `pa_activity_level` como moderador
- El efecto de `alcohol_freq_cen` sobre `ment_health`, a diferentes valores de `pa_activity_level` [0 (`Inactive`), 1 (`Fairly active`) y 2 `Active`] 
:::

## Interpretar la interacción: Evaluar las pendientes simples de forma visual (*Simple slope analysis*)

```{r}
#| output-location: fragment
modelbased::estimate_slopes(model = m2a,
                            trend = "alcohol_freq_cen",    # Predictora
                            by = "pa_activity_level")  |> 
  plot()
```

## Interpretar la interacción: Visualizar las pendientes simples (*Simple slope analysis*)

- Las medias marginales ajustadas (*adjusted marginal means*) en `salud mental` (*dependiente*) por `frecuencia de consumo de alcohol` (*predictora*), en función de la `actividad física` (*moderadora*) 

```{r}
#| output-location: fragment
modelbased::estimate_means(model = m2a,
                           by = c("alcohol_freq_cen", "pa_activity_level")) |> 
  plot()
  
```

## Interpretar la interacción: Visualizar las pendientes simples (*Simple slope analysis*) (ajustado para publicación)

- Se puede adaptar la figura para formato de publicación (`ggplot`)

```{r}
#| output-location: slide
#| fig-align: center
modelbased::estimate_means(model = m2a,
                           by = c("alcohol_freq_cen", "pa_activity_level")) |> 
  plot() +
  labs(x = "Frecuenia de consumo de alcohol (Nunca - Diario)",
       y = "Salud mental autoreportada",
       color = "Actividad Física",
       fill = "Actividad Física" ) +
  scale_color_discrete(labels = c("Inactive (0)","Fairly Active (1)","Active (2)")) +
  scale_fill_discrete(labels = c("Inactive (0)","Fairly Active (1)","Active (2)")) +
  theme_classic()
  
```


## Examinar la misma moderación desde otra perspectiva

#### Pendientes simples (*Simple slope analysis*): efectos simples

::: incremental
- `alcohol_freq_cen` como moderador
- Escogemos valores para probar la interacción (-1SD, Media, +1SD; pero puede ser cualquier valor de interés) 

:::

::: fragment

```{r}
#| output-location: fragment
ss_alcohol <- modelbased::estimate_slopes(model = m2a,
                            trend = "pa_activity_level",       # Predictora
                            by = "alcohol_freq_cen=[sd]")      # Moderadora

ss_alcohol
```

:::

## Pendientes Simples: Visualiza el tamaño del efecto (`b`)

- Visualiza la tabla anterior (los efectos de la actividad física sobre la salud mental, en función de la frecuencia de consumo de alcohol)

```{r}
#| output-location: column-fragment
ss_alcohol |> 
  plot()
```

## Pendientes Simples: Ver las medias marginales ajustadas (`predicted outcome`)

```{r}
#| output-location: fragment
#| fig-align: center
means_alcohol <- modelbased::estimate_means(model = m2a,
                           by = c("pa_activity_level","alcohol_freq_cen=[sd]")) 

# ver los datos
means_alcohol
  
```

## Pendientes Simples: Visualizar las medias marginales ajustadas (`predicted outcome`)

```{r}
#| output-location: fragment
means_alcohol |> 
  plot()
  
```

## Pendientes Simples: Visualizar las medias marginales ajustadas (`predicted outcome`) (ajustado, para publicación)

```{r}
#| output-location: slide
#| fig-align: center
means_alcohol |> 
  plot() +
  labs(color = "Alcohol\nconsumption",
       y = "Salud Mental autoreportada",
       x = "Frecuencia de actividad física") +
  scale_x_discrete(labels = c("Inactive", "Fairly active", "Active")) +
  theme_classic(base_size = 14) +
  scale_color_discrete(labels = c("-1SD","Mean","+1SD"))
  
```


## Regiones de significancia `Johnson-Neyman`: Tabla

```{r}
#| output-location: fragment
jn_alcohol <- modelbased::estimate_slopes(model = m2a,
                            trend = "pa_activity_level",# Predictora
                            by = "alcohol_freq_cen",    # Moderadora
                            length = 100)  
summary(jn_alcohol) 
```

## El tamaño del efecto de `pa_activity_level` a lo largo de 100 valores de `alcohol_freq_cen`. *NOTA: Asumiendo que fuera continua*

```{r}
jn_alcohol
```

## Regiones de significancia `Johnson-Neyman`: Visualización

```{r}
#| output-location: fragment
jn_alcohol |>  # efectos a -1SD, la media y +1SD
  plot()
```

## Regiones de significancia `Johnson-Neyman`: Figura (adaptada para publicación)

```{r}
#| output-location: slide
#| fig-align: center
jn_alcohol |> 
  plot() +
  labs(x = "Frecuencia de consumo de alcohol\n(Never - Everyday)",
       y = "Efecto (b) de la actividad física sobre la salud mental",
       title = "Tamaño del efecto de la asociación entre Actividad física y Salud Mental,\na diferentes niveles del consumo de alcohol",
       subtitle = "Jhonson-Neyman Plot") +
    theme_classic()
```

# Ejercicio

## Ejercicio: moderación con salud física (20 minutos)

En este ejercicio vamos a evaluar si la relación entre **conexión social** y **salud física** depende de la **etnicidad**.

- Variable dependiente: `phys_health`
- Variable independiente: `social_connect`
- Moderadora: `ethnicity_black`
- Covariables: `gender_female`, `age_group`

### Tareas

1. Preparar las variables necesarias: centrar `social_connect`
2. Estimar un modelo de regresión con efectos simples: predictoras
3. Estimar un modelo con interacción 
4. Presentar los resultados en una tabla.
5. Evaluar las pendientes simples.
7. Escribir una conclusión breve.

## Solución 1: preparar las variables

```{r}
# escribir su código aquí
```


## Solución 2: modelo con efectos simples

```{r}
# escribir su código aquí
```


## Solución 3: modelo con interacción

```{r}
# escribir su código aquí
```


## Solución 4: comparar modelos en una tabla

```{r}
# escribir su código aquí
```

---

```{r}
# escribir su código aquí
```



## Solución 5: tabla de resultados para reportar

```{r}
# escribir su código aquí
```

---

## Solución 6: pendientes simples

```{r}
# escribir su código aquí
```

---

```{r}
# escribir su código aquí
```

---

```{r}
# escribir su código aquí
```


## Solución 7: conclusión

```{r}
# escribir su código aquí
```

### Conclusión orientativa

- El modelo con efectos simples evalúa si la **conexión social** y la **etnicidad** se asocian con la **salud física**, controlando por género y edad.
- El modelo con interacción evalúa si la asociación entre **conexión social** y **salud física** es diferente para estudiantes Black y White.
- Si el término `social_connect_cen:ethnicity_black` es estadísticamente significativo, concluimos que la asociación entre conexión social y salud física depende de la etnicidad.
- Si no es significativo, concluimos que no hay evidencia suficiente de moderación.
- Como `ethnicity_black` es dicotómica, la interpretación principal debe basarse en las **pendientes simples**.

