---
title: "Principios y Prácticas de SEM y MLM (5ed)"
subtitle: "Tema 3.1 Modelos SEM - MIMIC"
author:
  - name: "Efraín García Sánchez"
    affiliations:
      - name: "CIMCYC — Universidad de Granada" 
date: "05/22/2026"
toc: true
toc-title: "Contenidos"
format:
  html:
    toc: true
    toc-depth: 2
    embed-resources: true
    self-contained: true
    code-fold: false
    code-tools: true
execute:
  echo: true
  eval: true
  warning: false
  message: false
editor: source
---

# Práctica

## Preparar el ambiente de trabajo

Este bloque carga los paquetes necesarios para la práctica.

```{r}
library(tidyverse)
library(easystats)
library(tidySEM)      # para formatode salida de lavaan
library(lavaan)       # Para modelos SEM
library(semTools)     # Para fiabilidad y otros relacionadas con SEM
library(semPlot)
library(psych)
```

## Importar los datos: solo numéricos (recomendado para evitar conflictos con paquetes)

Este bloque importa la base de datos que se usará en la práctica.

```{r}
#| code-overflow: wrap
data <- readr::read_csv(
  here::here("data",
  "northampton_student_health_data_package",
  "northampton_student_health_numeric.csv"))

glimpse(data)
```

## Preparar los datos

Este bloque prepara variables auxiliares para el modelo.

```{r}
data <- data |> 
  mutate(# creo variable dummy para género (Female vs Male)
         gender_female = case_when(gender == 1 ~ 1, # Female
                                   gender == 2 ~ 0, # Male
                                   .default = NULL),
         # creo una variable de etnia para los grupos más grandes
         ethnicity_cat = case_when(ethnicity == 1 ~ "White",
                                 ethnicity == 3 ~ "Black",
                                 ethnicity == 4 ~ "Asian",
                                 TRUE ~ NA_character_),
         # ordeno la variable de etnia en niveles (White es la referencia)
         ethnicity_cat = factor(ethnicity_cat,
                                levels = c("White", "Black", "Asian")),
         # Creo una variable dummy para ver diferencias con White
         ethnicity_black = ifelse(test = ethnicity_cat == "Black", 
                                  yes = 1, no = 0),
         ethnicity_asian = ifelse(test = ethnicity_cat == "Asian", 
                                  yes = 1, no = 0),
         # creo una variable categórica con pa_activity
         pa_activity_level_cat = case_when(pa_activity_level == 0 ~ "0_Inactive",
                                       pa_activity_level == 1 ~ "1_Fairly_Active",
                                       pa_activity_level == 2 ~ "2_Active")
         )

  
```

## MIMIC: Especificar y estimar el modelo de medición

Este bloque especifica y estima el modelo inicial.

```{r}
m1 <- 'wellbeing =~ ment_health + phys_health + social_connect + sleep_quality'

# Estimar el modelo
m1_fit <- lavaan::sem(
  m1,
  estimator = "MLR",
  data = data
)
```

- Revisar los resultados

```{r}
# resumen del modelo
summary(m1_fit,
        std = TRUE, 
        ci = TRUE,
        fit.measures = TRUE)  # muestra los intervalos de confianza
```


## MIMIC: Visualizar el modelo de medición (opcional)

Este bloque genera una visualización del modelo estimado.

```{r}

semPlot::semPaths(m1_fit, 
         what = "std",
         rotation = 2, 
         fade = FALSE)
```

## Modelo MIMIC: Especificar el modelo estructural

Este bloque escribe el modelo en sintaxis de lavaan.

```{r}

m2 <- '
# Modelo de Medición
wellbeing =~ ment_health + phys_health + social_connect + sleep_quality

# Modelo Estructural
wellbeing ~ gender_female + age_group 
'
```

## Modelo MIMIC: Estimar el modelo estructural

Este bloque estima el modelo especificado.

```{r}
# Estimar el modelo
m2_fit <- lavaan::sem(
  m2,
  estimator = "MLR",
  data = data
)
```

## Modelo MIMIC: Evaluar el modelo estructural

Este bloque revisa el ajuste y la salida general del modelo.

```{r}
# resumen del modelo
summary(m2_fit,
        std = TRUE, 
        ci = TRUE,             # muestra los intervalos de confianza
        fit.measures = TRUE)   # muestra los índices de ajuste
```

## Modelo MIMIC: Evaluar el modelo

Este bloque revisa el ajuste y la salida general del modelo.

```{r}
lavaan::fitmeasures(m2_fit, 
                    output = "text")
```

## Modelo MIMIC: Evaluar el modelo (algunas orientaciones)

Este bloque revisa el ajuste y la salida general del modelo.

```{r}
effectsize::interpret(m2_fit)
```

## Reportar el modelo MIMIC

Este bloque organiza los parámetros del modelo para su interpretación.

```{r}
parameters::parameters(m2_fit)
```

## Visualizar el modelo MIMIC (opcional)

Este bloque genera una visualización del modelo estimado.

```{r}

semPlot::semPaths(m2_fit, 
         what = "std",
         rotation = 2,
         fade = FALSE)
```

# Ejercicio: MIMIC

## Instrucciones

Vamos a adaptar la práctica para estimar un modelo MIMIC con **dos variables latentes** y cuatro predictores observados.

### Modelo de medición

- **wellbeing**: factor latente de bienestar, medido por:
  - **ment_health**
  - **phys_health**
  - **social_connect**
  - **sleep_quality**
- **substances**: factor latente de consumo de sustancias, medido por:
  - **caffeine_non_exam**
  - **alcohol_freq**
  - **nicotine_freq**

### Modelo estructural

Ambos factores latentes serán predichos por:

- **gender_female**: variable dummy, 1 = mujer, 0 = hombre.
- **age_group**: grupo de edad.
- **pa_importance**: importancia atribuida a la actividad física.
- **sitting_weekday_hours**: horas de sedentarismo entre semana.

## Instrucciones

### Tareas

1. Especificar el modelo MIMIC en sintaxis de **lavaan**, incluyendo el modelo de medición y el modelo estructural.
2. Estimar el modelo con **lavaan::sem()** y estimador robusto **MLR**.
3. Revisar el resumen general del modelo
4. Evaluar el ajuste global del modelo con índices robustos e interpretaciones orientativas.
5. Inspeccionar el modelo de medición, prestando atención a las cargas factoriales de **wellbeing** y **substances**.
6. Inspeccionar el modelo estructural, prestando atención a los efectos de **gender_female**, **age_group**, **pa_importance** y **sitting_weekday_hours**.
7. Visualizar el modelo estimado.
8. Pensar una conclusión sustantiva breve que integre ajuste global, medición y relaciones estructurales.

## Respuesta 1. especificar el modelo MIMIC

Este espacio queda disponible para resolver el punto del ejercicio.

```{r}
# escribe tu respuesta aquí
```

## Respuesta 2. estimar el modelo

Este espacio queda disponible para resolver el punto del ejercicio.

```{r}
# escribe tu respuesta aquí
```

## Respuesta 3. resumen general del modelo

Este espacio queda disponible para resolver el punto del ejercicio.

```{r}
# escribe tu respuesta aquí
```

## Respuesta 4a. evaluar el ajuste global

Este espacio queda disponible para resolver el punto del ejercicio.

```{r}
# escribe tu respuesta aquí
```

## Respuesta 4b. interpretar el ajuste global

Este espacio queda disponible para resolver el punto del ejercicio.

```{r}
# escribe tu respuesta aquí
```

## Respuesta 5. inspeccionar el modelo de medición

Este espacio queda disponible para resolver el punto del ejercicio.

```{r}
# escribe tu respuesta aquí
```

## Respuesta 6. inspeccionar el modelo estructural

Este espacio queda disponible para resolver el punto del ejercicio.

```{r}
# escribe tu respuesta aquí
```

## Respuesta 7. visualizar el modelo

Este espacio queda disponible para resolver el punto del ejercicio.

```{r}
# escribe tu respuesta aquí
```

## Respuesta 8. conclusión sustantiva

Este espacio queda disponible para resolver el punto del ejercicio.

```{r}
# escribe tu respuesta aquí
```
