---
title: "Principios y Prácticas de SEM y MLM (5ed)"
subtitle: "Tema 2.1 Análisis Factorial Exploratorio (EFA)"
author:
  - name: "Efraín García Sánchez"
    affiliations:
      - name: "CIMCYC — Universidad de Granada" 
date: "05/15/2026"
toc: true
toc-title: "Contenidos"
format:
  html:
    toc: true
    toc-depth: 2
    embed-resources: true
execute:
  echo: true
  eval: true
  warning: false
  message: false
editor: source
---

# Práctica


## Instalar nuevos paquetes

Este bloque muestra cómo instalar los paquetes necesarios.

```{r}
#| eval: false
install.packages("psychTools")
```


## Cargar los paquetes

Este bloque carga los paquetes necesarios para la práctica.

```{r}
#| eval: true
library(tidyverse)        # manipulación y visualización de datos
library(easystats)        # Paquetes para análisis estadísticos 
library(sjPlot)           # para visualización de resultados, tables y figuras
library(sjmisc)           # funciones para manipulación de datos
library(psych)            # para análisis psicométricos
library(psychTools)       # para extensiones del paquete psych
```


## Importar los datos: con etiquetas (para conservar los labels)

Este bloque importa la base de datos que se usará en la práctica.

```{r}
#| code-overflow: wrap
data_labels <- haven::read_sav(
  here::here("data",
  "northampton_student_health_data_package",
  "northampton_student_health_labelled.sav"))

glimpse(data_labels)
```


## Importar los datos: solo numéricos (recomendado para evitar conflictos con paquetes)

Este bloque importa la base de datos que se usará en la práctica.

```{r}
#| code-overflow: wrap
data <- readr::read_csv(
  here::here("data",
  "northampton_student_health_data_package",
  "northampton_student_health_numeric.csv"))

glimpse(data)
```


## Seleccionar un subconjunto de datos para el EFA

Este bloque prepara o verifica las variables seleccionadas para el análisis.

```{r}
data_prepare <- data |> 
  dplyr::select(starts_with("food_prepare_")) # selecciona todas las variables que empiezan con "food_prepare_"

# revisamos los nombre
names(data_prepare)
```


## Revisamos los datos que vamos a incluir: análisis descriptivos

Este bloque obtiene descriptivos para revisar las variables seleccionadas.

```{r}
psych::describe(data_prepare)
```

Este bloque prepara o verifica las variables seleccionadas para el análisis.

```{r}
data_prepare <- data_prepare |> 
  select(-food_prepare_none) # para eliminar una variable - o !

# revisamos
names(data_prepare)
```


## Revisamos los datos que vamos a incluir: revisamos items invertidos

Este bloque invierte el ítem para alinear su dirección con el constructo.

```{r}
data_prepare <- data_prepare |> 
  datawizard::reverse(select = "food_prepare_self",
                      range = c(0,1)) 
```


## Revisamos los datos que vamos a incluir: ver distribuciones

Este bloque visualiza la distribución de las respuestas por ítem.

```{r}
data_prepare |> 
  tidyr::pivot_longer(
    cols = 1:7,
    names_to = "Item",
    values_to = "Response"
  ) |> 
  ggplot2::ggplot(mapping = aes(Response)) +
  geom_histogram() +
  facet_wrap(~ Item) 
```


## ¿Los datos son apropiados para un EFA? Inspección manual

Este bloque calcula las correlaciones entre las variables seleccionadas.

```{r}
#| message: true
data_cor <- data_prepare |> 
  correlation::correlation(method = "tetrachoric") # porque usamos variables dicotómicas; dejar en blanco si se usa Pearson
```

Este bloque muestra la matriz de correlaciones en un formato más legible.

```{r}
data_cor |> 
  correlation::display()
```

Este bloque resume y visualiza el patrón de correlaciones.

```{r}
data_cor |> 
  summary() |> 
  plot() 
```

Este bloque prepara o verifica las variables seleccionadas para el análisis.

```{r}
data_prepare <- data_prepare |> 
  select(-food_prepare_other) 

# verificamos
names(data_prepare)
```

Este bloque calcula las correlaciones entre las variables seleccionadas.

```{r}
#| message: true
data_cor <- data_prepare |> 
  correlation::correlation(method = "tetrachoric") 
```

Este bloque resume y visualiza el patrón de correlaciones.

```{r}
data_cor |> 
  summary() |> 
  plot() 
```

Este bloque convierte las correlaciones en matriz para usarlas en pasos posteriores.

```{r}
data_cor_mtx <- as.matrix(data_cor)

# Mostrar la matriz de correlaciones
round(data_cor_mtx, 2)

```


## ¿Los datos son apropiados para un EFA? Tests formales

Este bloque calcula el KMO para evaluar la adecuación factorial.

```{r}
# KMO
psych::KMO(data_cor)
```

Este bloque aplica el test de Bartlett para revisar la matriz de correlaciones.

```{r}
# test de Bartlett
cortest.bartlett(R = data_cor,  # usa la matriz de correlación
                 n = 590)       # tamaño de la muestra

```

Este bloque evalúa si los datos son apropiados para un análisis factorial.

```{r}
performance::check_factorstructure(data_prepare)
```


## `parallel análisis`: Identificar el número de factores

Este bloque usa análisis paralelo para orientar el número de factores.

```{r}
#| fig-align: center
psych::fa.parallel(data_prepare,
                   fm = "minres", # Minimal residuals
                   cor = "tet",   # porque los items son dicotómicos
                   fa = "fa")   # para PCA sólo cambiar a "pca" o "both"
abline(h = 1, col = "black", lty = 2, lwd = 2)

```


## `Eigen values`: Identificar el número de factores

Este bloque extrae eigenvalues para orientar el número de factores.

```{r}
m0 <- psych::fa(data_prepare, 
                nfactors = 6, # igual al número de ítems
                rotate = "none")

# verificar los eigenvalues mayores que 1
m0$values[m0$values > 1]
```


## `parameters::n_factor` múltiples formas de evaluar el número de factores

Este bloque compara varios criterios para decidir el número de factores.

```{r}
prepare_n_factors <- parameters::n_factors(x = data_prepare,
                                         type = "FA",
                                         rotation = "varimax",
                                         algorithm = "minres",
                                         cor = data_cor_mtx)

prepare_n_factors
```

Este bloque presenta los parámetros del modelo en una tabla interpretativa.

```{r}
parameters::display(prepare_n_factors)
```


## `parameters::n_factor`: múltiples formas de evaluar el número de factores

Este bloque visualiza el resultado del análisis anterior.

```{r}
#| fig-align: center
plot(prepare_n_factors)
```


## Estimar el modelo: EFA con dos factores

Este bloque estima el modelo factorial exploratorio.

```{r}
#| message: true
m1 <- parameters::factor_analysis(
  x = data_prepare,
  n = 2,
  rotation = "oblimin",
  scores = "regression",
  cor = "tet"
)
```


## Revisar el ajuste del modelo: ajuste global

Este bloque revisa el ajuste global del modelo estimado.

```{r}
performance::model_performance(m1) |> 
  display()
```


## Revisar el ajuste del modelo: `residuos` y `normalidad`

Este bloque revisa los residuos del modelo factorial.

```{r}
performance::check_residuals(m1)
```

Este bloque resume y visualiza el patrón de correlaciones.

```{r}
performance::check_normality(m1) |> 
  plot()
```


## Inspecionar e interpretar el modelo: `factor loadings`

Este bloque presenta los parámetros del modelo en una tabla interpretativa.

```{r}
m1 |> 
  parameters::display(threshold = 0.2, # eliminar si quieren ver todas las cargas
                      sort = TRUE) 
```


## Inspecionar e interpretar el modelo: `Varianza explicada`

Este bloque resume y visualiza el patrón de correlaciones.

```{r}
m1 |> 
  summary()
```


## Guardar las puntuaciones de los factores (`factor scores`)

Este bloque extrae las puntuaciones factoriales para cada participante.

```{r}
m1_scores <- parameters::factor_scores(m1)

head(m1_scores)
```


# Ejercicio


## Ejercicio: EFA con hábitos de alimentación

Este bloque enumera los ítems de alimentación que se usarán en el ejercicio.

```{r}
#| eval: false

eat_fruit
eat_vegetables
eat_calcium
eat_white_meat
eat_red_meat
eat_processed_meat
eat_seafood
eat_legumes
eat_sweets
eat_fast_food
eat_convenience_food
eat_home_cooked
eat_breakfast
eat_snacks
```


## Solución 1. Crear `data_eat`

Este bloque prepara o verifica las variables seleccionadas para el análisis.

```{r}
# escribe tu respuesta aquí
```


## Solución 2. Exploración inicial

Este bloque revisa la estructura general de los datos.

```{r}
# escribe tu respuesta aquí
```

Este bloque obtiene descriptivos para revisar las variables seleccionadas.

```{r}
# escribe tu respuesta aquí
```

Este bloque visualiza la distribución de las respuestas por ítem.

```{r}
# escribe tu respuesta aquí
```


## Solución 2. Distribuciones de los ítems

Este bloque visualiza la distribución de las respuestas por ítem.

```{r}
# escribe tu respuesta aquí
```


## Solución 3. Correlaciones entre ítems

Este bloque calcula las correlaciones entre las variables seleccionadas.

```{r}
# escribe tu respuesta aquí
```

Este bloque calcula las correlaciones entre las variables seleccionadas.

```{r}
# escribe tu respuesta aquí
```


## Solución 4. ¿Los datos son apropiados para EFA?

Este bloque crea una base completa y cuenta los casos disponibles.

```{r}
# escribe tu respuesta aquí
```

Este bloque evalúa si los datos son apropiados para un análisis factorial.

```{r}
# escribe tu respuesta aquí
```


## Solución 4. Revisar KMO y Bartlett por separado

Este bloque calcula el KMO para evaluar la adecuación factorial.

```{r}
# escribe tu respuesta aquí
```

Este bloque aplica el test de Bartlett para revisar la matriz de correlaciones.

```{r}
# escribe tu respuesta aquí
```


## Solución 5. Análisis paralelo

Este bloque usa análisis paralelo para orientar el número de factores.

```{r}
# escribe tu respuesta aquí
```


## Solución 5. Eigenvalues

Este bloque calcula eigenvalues para contrastar la decisión sobre factores.

```{r}
# escribe tu respuesta aquí
```


## Solución 5. `parameters::n_factors()`

Este bloque compara varios criterios para decidir el número de factores.

```{r}
# escribe tu respuesta aquí
```

Este bloque visualiza el resultado del análisis anterior.

```{r}
# escribe tu respuesta aquí
```


## Solución 6. Estimar el modelo EFA

Este bloque estima el modelo factorial exploratorio.

```{r}
# escribe tu respuesta aquí
```


## Solución 7. Ajuste global del modelo

Este bloque revisa el ajuste global del modelo estimado.

```{r}
# escribe tu respuesta aquí
```


## Solución 7. Cargas factoriales

Este bloque presenta los parámetros del modelo en una tabla interpretativa.

```{r}
# escribe tu respuesta aquí
```


## Solución 7. Varianza explicada

Este bloque resume y visualiza el patrón de correlaciones.

```{r}
# escribe tu respuesta aquí
```

