---
title: "Principios y Prácticas de SEM y MLM (5ed)"
subtitle: "Tema 3.2 Full SEM"
author:
  - name: "Efraín García Sánchez"
    affiliations:
      - name: "CIMCYC — Universidad de Granada" 
date: "05/15/2026"
toc: true
toc-title: "Contenidos"
format:
  html:
    toc: true
    toc-depth: 2
    embed-resources: true
    self-contained: true
    code-fold: false
    code-tools: true
execute:
  echo: true
  eval: true
  warning: false
  message: false
editor: source
---

# Práctica: Full SEM

## Práctica: Full SEM

## Preparar el ambiente de trabajo

Este bloque carga los paquetes necesarios para la práctica.

```{r}
library(tidyverse)
library(easystats)
library(lavaanExtra)  # para formatode salida de lavaan 
library(tidySEM)      # para formatode salida de lavaan
library(lavaan)       # Para modelos SEM
library(semTools)     # Para fiabilidad y otros relacionadas con SEM
library(semPlot)      # Para visualizar modelos SEM
```

## Importar los datos: solo numéricos (recomendado para evitar conflictos con paquetes)

Este bloque importa la base de datos que se usará en la práctica.

```{r}
#| code-overflow: wrap
data <- readr::read_csv(
  here::here("data",
  "northampton_student_health_data_package",
  "northampton_student_health_numeric.csv"))

glimpse(data)
```

## Preparar los datos

Este bloque prepara variables auxiliares para el modelo.

```{r}
data <- data |> 
  mutate(# creo variable dummy para género (Female vs Male)
         gender_female = case_when(gender == 1 ~ 1, # Female
                                   gender == 2 ~ 0, # Male
                                   .default = NULL),
         # creo una variable de etnia para los grupos más grandes
         ethnicity_cat = case_when(ethnicity == 1 ~ "White",
                                 ethnicity == 3 ~ "Black",
                                 ethnicity == 4 ~ "Asian",
                                 TRUE ~ NA_character_),
         # ordeno la variable de etnia en niveles (White es la referencia)
         ethnicity_cat = factor(ethnicity_cat,
                                levels = c("White", "Black", "Asian")),
         # Creo una variable dummy para ver diferencias con White
         ethnicity_black = ifelse(test = ethnicity_cat == "Black", 
                                  yes = 1, no = 0),
         ethnicity_asian = ifelse(test = ethnicity_cat == "Asian", 
                                  yes = 1, no = 0),
         # creo una variable categórica con pa_activity
         pa_activity_level_cat = case_when(pa_activity_level == 0 ~ "0_Inactive",
                                       pa_activity_level == 1 ~ "1_Fairly_Active",
                                       pa_activity_level == 2 ~ "2_Active")
         )

  
```

## Especificar el modelo

Este bloque escribe el modelo en sintaxis de lavaan.

```{r}
m1 <- '
  # Modelo de medición
  wellbeing =~ ment_health + phys_health + social_connect + sleep_quality
  substances =~ caffeine_non_exam + alcohol_freq + nicotine_freq
  eat_unhealthy =~ eat_processed_meat + eat_convenience_food + eat_fast_food
  
  # Modelo estructural
  wellbeing ~ substances + eat_unhealthy 
'
```

## Estimar el modelo

Este bloque estima el modelo especificado.

```{r}
m1_fit <- lavaan::sem(
  model = m1,
  estimator = "ML",
  data = data)
```

## Evaluar el modelo

Este bloque revisa el ajuste y la salida general del modelo.

```{r}

summary(m1_fit, 
        standardized = TRUE, 
        ci = TRUE, 
        fit.measures = TRUE)
```

## Evaluar el modelo

Este bloque revisa el ajuste y la salida general del modelo.

```{r}
lavaan::fitmeasures(m1_fit, 
                    output = "text")
```

## Reportar el modelo

Este bloque organiza los parámetros del modelo para su interpretación.

```{r}
parameters::parameters(m1_fit, 
            ci = 0.95, 
            standardize = TRUE) 
```

## Representar el modelo estructural + medición

Este bloque genera una visualización del modelo estimado.

```{r}
#| out-width: 200%
#| fig-align: center
semPlot::semPaths(m1_fit, 
                  whatLabels = "std", 
                  rotation = 2, 
                  layout = "tree2")
```

# Ejercicio: Full SEM

## Ejercicio: Full SEM

- Replicar el ejercicio anterior con las siguientes variaciones:
  - Usar *eat_healthy* como variable predictora (*eat_fruit + eat_vegetables + eat_calcium*)
  - Adicionar covariables al modelo prediciendo "*wellbeing*": *gender_female*, *age_group*
- Especificar el modelo
- Estimar el modelo
- Evaluar el modelo

## Respuesta 1. especificar el modelo Full SEM

Este espacio queda disponible para resolver el punto del ejercicio.

```{r}
# escribe tu respuesta aquí
```

## Respuesta 2. estimar el modelo Full SEM

Este espacio queda disponible para resolver el punto del ejercicio.

```{r}
# escribe tu respuesta aquí
```

## Respuesta 3. evaluar el modelo Full SEM

Este espacio queda disponible para resolver el punto del ejercicio.

```{r}
# escribe tu respuesta aquí
```

## Respuesta 4. índices de ajuste del modelo Full SEM

Este espacio queda disponible para resolver el punto del ejercicio.

```{r}
# escribe tu respuesta aquí
```

## Respuesta 5. reportar parámetros del modelo Full SEM

Este espacio queda disponible para resolver el punto del ejercicio.

```{r}
# escribe tu respuesta aquí
```

## Respuesta 6. visualizar el modelo Full SEM

Este espacio queda disponible para resolver el punto del ejercicio.

```{r}
# escribe tu respuesta aquí
```

## Respuesta 7. interpretación del modelo Full SEM

Este espacio queda disponible para resolver el punto del ejercicio.

```{r}
# escribe tu respuesta aquí
```

# Práctica: Mediación con modelos SEM

## Especificar el modelo


## Especificar el modelo

Este bloque escribe el modelo en sintaxis de lavaan.

```{r}
m2 <- '
  # Modelo de medición
  wellbeing =~ ment_health + phys_health + social_connect + sleep_quality
  substances =~ caffeine_non_exam + alcohol_freq + nicotine_freq
  eat_unhealthy =~ eat_processed_meat + eat_convenience_food + eat_fast_food
  
  # Modelo estructural
  substances ~ a*eat_unhealthy 
  wellbeing ~ b*substances + c*eat_unhealthy
  
  # Efecto indirecto
  indirecto:= a*b
  directo := c
  total := a*b + c
  
  # Tamaño del efecto indirecto (de forma descriptiva, pero inestables)
  proporcion := indirecto/total # cuánto del efecto *total* es por el indirecto
  ratio := indirecto/directo    # cuánto es el efecto indirecto en relación al
'

```

## Estimar el modelo

Este bloque estima el modelo especificado.

```{r}
m2_fit <- lavaan::sem(
  model = m2,
   bootstrap = 100L, # aumentar a 1000 o 5000 para resultados más estables
   test = "bootstrap",
  data = data)
```

## Evaluar el modelo

Este bloque revisa el ajuste y la salida general del modelo.

```{r}
summary(m2_fit, 
        std = TRUE, 
        ci = TRUE, 
        fit.measures = TRUE)
```

## Evaluar el modelo

Este bloque revisa el ajuste y la salida general del modelo.

```{r}
lavaan::fitmeasures(m2_fit, 
                    output = "text")
```

## Reportar el modelo

Este bloque organiza los parámetros del modelo para su interpretación.

```{r}
parameters::parameters(m2_fit, 
            ci = 0.95, 
            standardize = TRUE) |> 
  display()
```

## Representar el modelo estructural + medición

Este bloque genera una visualización del modelo estimado.

```{r}
#| out-width: 200%
#| fig-align: center
semPlot::semPaths(m2_fit, 
                  whatLabels = "std", 
                  style = "lisrel",
                  rotation = 2, 
                  layout = "tree2")
```

# Ejercicio

## Ejercicio: Mediación con SEM

- Probar la mediación usando *eat_healthy* como predictora del consumo de sustancias
  - *eat_healthy =~ eat_fruit + eat_vegetables + eat_calcium*

- Replicar el ejercicio anterior con las siguientes variaciones:
  - Usar *eat_healthy* como predictora
  - Usar *substances* como mediadora
  - Usar *wellbeing* como resultado
  - Controlar por covariables en wellbeing (*gender_female*, *age_group*)
- Estimar el efecto indirecto de **eat_healthy** sobre **wellbeing** a través de **substances**

## Respuesta 1. especificar el modelo de mediación

Este espacio queda disponible para resolver el punto del ejercicio.

```{r}
# escribe tu respuesta aquí
```

## Respuesta 2. estimar el modelo de mediación

Este espacio queda disponible para resolver el punto del ejercicio.

```{r}
# escribe tu respuesta aquí
```

## Respuesta 3. evaluar el modelo de mediación

Este espacio queda disponible para resolver el punto del ejercicio.

```{r}
# escribe tu respuesta aquí
```

## Respuesta 4. índices de ajuste del modelo de mediación

Este espacio queda disponible para resolver el punto del ejercicio.

```{r}
# escribe tu respuesta aquí
```

## Respuesta 5. reportar efectos directos e indirectos

Este espacio queda disponible para resolver el punto del ejercicio.

```{r}
# escribe tu respuesta aquí
```

## Respuesta 6. visualizar el modelo de mediación

Este espacio queda disponible para resolver el punto del ejercicio.

```{r}
# escribe tu respuesta aquí
```

## Respuesta 7. interpretación del modelo de mediación

Este espacio queda disponible para resolver el punto del ejercicio.

```{r}
# escribe tu respuesta aquí
```
