---
title: "Principios y Prácticas de SEM y MLM (5ed)"
subtitle: "Tema 4.1 Introducción a los Modelos Mixtos o Multinivel"
author:
  - name: "Efraín García Sánchez"
    affiliations:
      - name: "CIMCYC — Universidad de Granada" 
date: "05/29/2026"
toc: true
toc-title: "Contenidos"
format:
  html:
    toc: true
    toc-depth: 2
    embed-resources: true
    self-contained: true
    code-fold: false
    code-tools: true
execute:
  echo: true
  eval: true
  warning: false
  message: false
editor: source
---

# Práctica

## Preparar el ambiente de trabajo

Este bloque carga los paquetes necesarios para la práctica.

```{r}
# install.packages("glmmTMB")
# install.packages("glmmTMB", type = "source")

library(tidyverse)
library(easystats)
library(glmmTMB)
```

## Importar los datos

Este bloque importa la base de datos en formato largo que se usará en la práctica.

```{r}
#| code-overflow: wrap
data <- readr::read_csv(
  here::here("data",
             "data_mlm",
             "data_naragon_2023.csv")
  ) |> 
  round(2)

glimpse(data)
```

## Explorar la estructura de los datos

Este bloque revisa cuántas observaciones tiene cada persona.

```{r}
data |> 
  count(id)
```

## Revisar el formato largo

Este bloque muestra cómo se repiten las observaciones dentro de cada persona.

```{r}
data |> 
  select(id, day_cen, wellbeing, dysphoria, positive_affect) |> 
  filter(id %in% c(102, 103)) |> 
  display()
```

## Explorar diferencias entre personas

Este bloque calcula descriptivos por persona para observar la variabilidad entre e intra sujetos.

```{r}
#| output-location: slide
data |> 
  select(id, wellbeing, dysphoria) |> 
  filter(id %in% c(102, 103, 104)) |> 
  psych::describeBy(group = "id", fast = TRUE)
```

## Visualizar trayectorias individuales

Este bloque grafica trayectorias de bienestar para una muestra de participantes.

```{r}
#| fig-align: center

data |> 
  drop_na(wellbeing) |> 
  filter(id %in% sample(unique(id), 16)) |> 
  ggplot(aes(x = day_cen, y = wellbeing, group = id)) +
  geom_line() +
  geom_point() +
  facet_wrap(~ id) +
  geom_smooth(method = "lm", se = FALSE) +
  scale_x_continuous(breaks = c(0:6)) +
  theme_classic()
```

## Visualizar diferencias en pendientes

Este bloque compara las tendencias individuales con la tendencia promedio de la muestra.

```{r}
#| fig-align: center

set.seed(270526)

data |> 
  drop_na(wellbeing) |> 
  filter(id %in% sample(unique(id), 16)) |> 
  ggplot(aes(x = day_cen, y = wellbeing, group = id, color = as.factor(id))) +
  geom_smooth(method = "lm", se = FALSE) +
  scale_x_continuous(breaks = c(0:6)) +
  theme_classic() +
  labs(color = "Participante") +
  geom_smooth(
    data = data |> drop_na(wellbeing),
    aes(x = day_cen, y = wellbeing),
    inherit.aes = FALSE,
    method = "lm",
    se = FALSE,
    color = "black",
    linewidth = 3
  )
```

## Preparar los datos: centrar variables

Este bloque separa la varianza intra-persona y entre-personas mediante centrado por grupo.

```{r}
#| output-location: slide
data <- data |>
  datawizard::demean(
    select = c("wellbeing", "decentering", "negative_affect", "positive_affect",
               "dysphoria", "BFI_N", "BFI_E", "BFI_O", "BFI_C", "BFI_A"),
    by = "id",
    suffix_demean = "_wp",
    suffix_groupmean = "_bp"
  )

data |> 
  select(id, day_cen, wellbeing, wellbeing_bp, wellbeing_wp) |> 
  filter(id %in% c(102, 103)) |> 
  display()
```

## Explorar correlaciones totales

Este bloque revisa asociaciones generales entre variables sin separar niveles.

```{r}
data |> 
  dplyr::select(wellbeing, decentering, negative_affect) |> 
  psych::pairs.panels(main = "Correlaciones totales muestra general")
```

## Explorar correlaciones entre e intra personas

Este bloque compara las correlaciones entre-personas con las correlaciones intra-persona.

```{r}
#| fig-align: center
data |> 
  dplyr::select(wellbeing_bp, decentering_bp, negative_affect_bp) |> 
  psych::pairs.panels(main = "Correlaciones ENTRE personas")

data |>
  dplyr::select(wellbeing_wp, decentering_wp, negative_affect_wp) |> 
  psych::pairs.panels(main = "Correlaciones INTRA personas")
```

## Modelo nulo: just-intercept

Este bloque estima un modelo con intercepto aleatorio para comprobar la dependencia de las observaciones.

```{r}
#| output-location: slide

m0 <- glmmTMB::glmmTMB(
  wellbeing ~ (1 | id),
  data = data, 
  REML = FALSE
)

summary(m0)
```

## Correlación intraclase

Este bloque calcula la proporción de varianza del bienestar que se encuentra entre personas.

```{r}
performance::icc(m0)
```

## Estimar modelos con diferentes efectos

Este bloque compara modelos con predictores sin centrar, efectos separados y pendientes aleatorias.

```{r}
# variables sin centrar
m1a <- glmmTMB::glmmTMB(
  wellbeing ~ decentering + (1 | id),
  data = data, 
  REML = FALSE
)

m1b <- glmmTMB::glmmTMB(
  wellbeing ~ decentering + decentering_bp + (1 | id),
  data = data, 
  REML = FALSE
)

# variables centradas por el grupo
m1c <- glmmTMB::glmmTMB(
  wellbeing ~ decentering_wp + decentering_bp + (1 | id),
  data = data, 
  REML = FALSE
)

# intercepto y pendiente aleatoria
m1d <- glmmTMB::glmmTMB(
  wellbeing ~ decentering_wp + decentering_bp +
    (1 + decentering_wp | id),
  data = data, 
  REML = FALSE
)

# intercepto y pendiente aleatoria sin correlación
m1e <- glmmTMB::glmmTMB(
  wellbeing ~ decentering_wp + decentering_bp +
    (1 + decentering_wp || id),
  data = data, 
  REML = FALSE
)
```

## Examinar los modelos

Este bloque organiza los modelos en una tabla para comparar sus parámetros y ajuste.

```{r}
#| output-location: slide

sjPlot::tab_model(
  m0, m1a, m1b, m1c, m1d, m1e,
  show.ci = FALSE, 
  show.dev = TRUE, 
  dv.labels = c(
    "Wellbeing (Just-intercept)",
    "Wellbeing (efectos combinados)",
    "Wellbeing (efecto contextual)",
    "Wellbeing (efectos separados)",
    "Wellbeing (random slope)",
    "Wellbeing (random slope sin correlación)"
  )
)
```

## Modelo con predictores intra- y entre-personas

Este bloque estima un modelo con descentramiento y disforia separados en componentes intra- y entre-personas.

```{r}
m2 <- glmmTMB::glmmTMB(
  wellbeing ~ decentering_wp + dysphoria_wp +
    decentering_bp + dysphoria_bp +
    (1 | id),
  data = data, 
  REML = FALSE
)
```

## Modelo con pendiente aleatoria

Este bloque añade variabilidad entre personas en el efecto intra-persona del descentramiento.

```{r}
m3 <- glmmTMB::glmmTMB(
  wellbeing ~ decentering_wp + dysphoria_wp +
    decentering_bp + dysphoria_bp +
    (1 + decentering_wp | id),
  data = data, 
  REML = FALSE
)
```

## Comparar modelos

Este bloque compara el modelo de intercepto aleatorio con el modelo de pendiente aleatoria.

```{r}
sjPlot::tab_model(
  m2, m3,
  show.ci = FALSE, 
  show.dev = TRUE
)
```

## Evaluar el ajuste de los modelos

Este bloque compara indicadores de ajuste y desempeño de los modelos.

```{r}
performance::compare_performance(m2, m3) |> 
  display()
```

## Comparar modelos con likelihood ratio test

Este bloque contrasta si el modelo más complejo mejora el ajuste frente al modelo más simple.

```{r}
anova(m2, m3)
```

## Cambio en varianza explicada

Este bloque inspecciona los componentes de varianza para evaluar cambios entre modelos.

```{r}
glmmTMB::VarCorr(m0)
glmmTMB::VarCorr(m2)
```

## Calcular cambio en varianza

Este bloque muestra cómo calcular el cambio proporcional de varianza entre modelos.

```{r}
# Cambio en R2 entre-personas
(0.81653 - 0.65473) / 0.81653

# Cambio en R2 intra-persona
(0.46008 - 0.40978) / 0.46008
```

## Modelo de crecimiento

Este bloque añade el tiempo como predictor para evaluar cambio en bienestar a lo largo de los días.

```{r}
m4 <- glmmTMB::glmmTMB(
  wellbeing ~ decentering_wp + dysphoria_wp +
    decentering_bp + dysphoria_bp + day_cen +
    (1 + day_cen | id),
  data = data, 
  REML = FALSE
)

sjPlot::tab_model(
  m2, m4,
  show.ci = FALSE, 
  show.dev = TRUE
)
```

## Interacción con el tiempo

Este bloque evalúa si el efecto intra-persona de la disforia cambia a lo largo de los días.

```{r}
#| output-location: slide
m5 <- glmmTMB::glmmTMB(
  wellbeing ~ decentering_wp + dysphoria_wp * day_cen +
    decentering_bp + dysphoria_bp + day_cen +
    (1 + day_cen | id),
  data = data, 
  REML = FALSE
)

summary(m5)
```

## Pendientes simples para la interacción con el tiempo

Este bloque estima el efecto de la disforia intra-persona en cada día del estudio.

```{r}
modelbased::estimate_slopes(
  model = m5,
  trend = "dysphoria_wp",
  by = "day_cen=[0,1,2,3,4,5,6]"
)
```

## Visualizar pendientes simples

Este bloque grafica las pendientes simples de la interacción con el tiempo.

```{r}
#| fig-align: center
modelbased::estimate_slopes(
  model = m5,
  trend = "dysphoria_wp",
  by = "day_cen=[0,1,2,3,4,5,6]"
) |> 
  plot()
```

## Visualizar medias estimadas

Este bloque representa medias estimadas para interpretar la interacción con el tiempo.

```{r}
#| fig-align: center
modelbased::estimate_means(
  model = m5,
  by = c("dysphoria_wp", "day_cen=[0,6]")
) |> 
  plot()
```

## Interacción entre niveles

Este bloque evalúa si el efecto intra-persona del descentramiento depende de la disforia promedio de la persona.

```{r}
#| output-location: slide
m6 <- glmmTMB::glmmTMB(
  wellbeing ~ decentering_wp * dysphoria_bp +
    dysphoria_wp +
    decentering_bp + dysphoria_bp + day_cen +
    (1 + day_cen | id),
  data = data, 
  REML = FALSE
)

summary(m6)
```

## Pendientes simples para la interacción entre niveles

Este bloque estima el efecto intra-persona del descentramiento en niveles bajos, medios y altos de disforia entre-personas.

```{r}
modelbased::estimate_slopes(
  model = m6,
  trend = "decentering_wp",
  by = "dysphoria_bp=[sd]"
)
```

## Visualizar la interacción entre niveles

Este bloque grafica medias estimadas para interpretar la interacción entre niveles.

```{r}
#| fig-align: center
modelbased::estimate_means(
  model = m6,
  by = c("decentering_wp", "dysphoria_bp=[sd]")
) |> 
  plot()
```

# Ejercicio

## Ejercicio: modelo multinivel paso a paso

En este ejercicio vamos a estimar un modelo multinivel para explicar la **disforia momentánea**.

- Variable dependiente: **dysphoria**
- Variable intra-persona: **decentering_wp**
- Variable entre-personas: **decentering_bp**
- Tiempo: **day_cen**
- Variable de personalidad: **BFI_N_bp**
- Interacción: **decentering_wp * BFI_N_bp**

### Tareas

1. Estimar un modelo nulo o *just-intercept model*.
2. Determinar la correlación intraclase (ICC).
3. Añadir predictores intra- y entre-personas: **decentering_wp**, **decentering_bp** y **day_cen**.
4. Añadir la variable entre-personas **BFI_N_bp**.
5. Incluir la interacción entre **decentering_wp** y **BFI_N_bp**.
6. Examinar las pendientes simples de **decentering_wp** según **BFI_N_bp**.
7. Escribir una interpretación breve.

## Respuesta 1. Modelo nulo

Este espacio queda disponible para resolver el punto del ejercicio.

```{r}
# escribe tu respuesta aquí
```

## Respuesta 2. Correlación intraclase

Este espacio queda disponible para resolver el punto del ejercicio.

```{r}
# escribe tu respuesta aquí
```

## Respuesta 3. Predictores intra-, entre- y crecimiento

Este espacio queda disponible para resolver el punto del ejercicio.

```{r}
# escribe tu respuesta aquí
```

## Respuesta 4. Variable entre-personas

Este espacio queda disponible para resolver el punto del ejercicio.

```{r}
# escribe tu respuesta aquí
```

## Respuesta 5. Interacción entre niveles

Este espacio queda disponible para resolver el punto del ejercicio.

```{r}
# escribe tu respuesta aquí
```

## Respuesta 6. Pendientes simples

Este espacio queda disponible para resolver el punto del ejercicio.

```{r}
# escribe tu respuesta aquí
```

## Respuesta 7. Interpretación

Este espacio queda disponible para resolver el punto del ejercicio.

```{r}
# escribe tu respuesta aquí
```
