---
title: "Principios y Prácticas de SEM y MLM (5ed)"
subtitle: "Tema 2.2 Análisis Factorial Confirmatorio (CFA)"
author:
  - name: "Efraín García Sánchez"
    affiliations:
      - name: "CIMCYC — Universidad de Granada" 
date: "05/15/2026"
toc: true
toc-title: "Contenidos"
format:
  html:
    toc: true
    toc-depth: 2
    embed-resources: true
execute:
  echo: true
  eval: true
  warning: false
  message: false
editor: source
---

# Práctica


## Procedimiento para un CFA

Este bloque ilustra la proporción de trabajo dedicada a preparar y analizar datos.

```{r}
#| echo: false
#| fig-align: center
#| out-width: 150%


# Sample data in a data frame
pareto <- data.frame(
  category = c("Data Collection & Wrangling", 
               "Data Analysis"),
  values = c(80, 20))

# Create a pie chart
library(tidyverse)
  
ggplot(pareto, aes(x = "", y = values, fill = category)) +
  geom_bar(stat = "identity", width = 1) +
  coord_polar(theta = "y") +
  labs(x = NULL, y = NULL, fill = "Task") +
  theme_void() +
  theme(legend.position = "top") +
  scale_fill_manual(values = c("#1f77b4", "#ff7f0e"))
```


## Preparar el ambiente de trabajo

Este bloque muestra cómo instalar los paquetes necesarios.

```{r}
# install.packages("lavaan")
# install.packages("lavaanExtra")
# install.packages("tidySEM")
# install.packages("semTools")     
```

Este bloque carga los paquetes necesarios para la práctica.

```{r}
library(tidyverse)
library(easystats)
library(lavaanExtra)  # para formatode salida de lavaan 
library(tidySEM)      # para formatode salida de lavaan
library(lavaan)       # Para modelos SEM
library(semTools)     # Para fiabilidad y otros relacionadas con SEM
```


## Importar los datos: solo numéricos (recomendado para evitar conflictos con paquetes)

Este bloque importa la base de datos que se usará en la práctica.

```{r}
#| code-overflow: wrap
data <- readr::read_csv(
  here::here("data",
  "northampton_student_health_data_package",
  "northampton_student_health_numeric.csv"))

glimpse(data)
```


## Crear un subconjunto de datos (para facilitar la demostración)

Este bloque crea el subconjunto de alimentación y revisa su estructura.

```{r}
data_eat <- data |> 
  select(eat_fruit, eat_vegetables, eat_calcium, 
         eat_red_meat, eat_white_meat, eat_seafood, 
         eat_processed_meat, eat_convenience_food, eat_fast_food,
         eat_sweets, eat_snacks)

glimpse(data_eat)
```


## Práctica: Ajustar un modelo de medición para `habitos de alimentación`

Este bloque muestra la idea conceptual del modelo de medición.

```{r}
#| eval: false
# Los factores y las variables 
eat_healthy = eat_fruit + eat_vegetables + eat_calcium
eat_meat = eat_red_meat + eat_white_meat + eat_seafood
eat_unhealthy = eat_processed_meat + eat_convenience_food +
  eat_fast_food + eat_sweets + eat_snacks

```


## Examinar los datos

Este bloque obtiene descriptivos para revisar las variables seleccionadas.

```{r}
psych::describe(data_eat)
```


## Examinar las correlaciones entre las variables

Este bloque visualiza distribuciones y relaciones bivariadas entre ítems.

```{r}
#| out-width: "100%"
#| fig-align: center
data_eat |> 
  psych::pairs.panels()
```

Este bloque calcula las correlaciones entre las variables seleccionadas.

```{r}
data_eat_cor <- data_eat |> 
  correlation::correlation() 
```

Este bloque resume y visualiza el patrón de correlaciones.

```{r}
#| out-width: "100%"
#| fig-align: center
data_eat_cor |> 
  summary() |> 
  plot() +
  theme(axis.text.x = element_text(angle = 45, hjust = 1)) # para que no se solape el texto en el eje X
```


## Especificación del modelo: conceptual

Este bloque estima el modelo de medición con CFA.

```{r}
#| echo: false
#| fig-align: center
#| out-width: 150%

m_eat <- 'eat_healthy =~ eat_fruit + eat_vegetables + eat_calcium
              eat_unhealthy =~ eat_processed_meat + eat_convenience_food + eat_fast_food +  + eat_sweets + eat_snacks
              eat_meat =~ eat_red_meat + eat_white_meat + eat_seafood'

m_eat_fit <- lavaan::cfa(m_eat, data = data_eat)

m_eat_plot <- semPlot::semPaths(m_eat_fit, 
                  layout = "tree2", 
                  rotation = 2, 
                  style = "lisrel",
                  whatLabels = "no",
                  sizeLat = 14,
                  curve = 2.5,
                  curvature = 1,
                  sizeMan = 8,
                  nCharNodes = 13)
```


## Especificación del modelo: lavaan (sintaxis)

Este bloque escribe el modelo de medición con sintaxis de lavaan.

```{r}
m_eat <- 'eat_healthy =~ eat_fruit + eat_vegetables + eat_calcium
              eat_unhealthy =~ eat_processed_meat + eat_convenience_food + eat_fast_food +  + eat_sweets + eat_snacks
              eat_meat =~ eat_red_meat + eat_white_meat + eat_seafood'
```


## Especificación del modelo: lavaan (diagrama)

Este bloque visualiza el resultado del análisis anterior.

```{r}
#| echo: false

plot(m_eat_plot)
```


## Identificación estadística

Este bloque visualiza el resultado del análisis anterior.

```{r}
#| echo: false
plot(m_eat_plot)
```


## Estimación de los parámetros: `lavaan::cfa()`

Este bloque estima el modelo de medición con CFA.

```{r}

# Especificar el modelo
m_eat <- 'eat_healthy =~ eat_fruit + eat_vegetables + eat_calcium
              eat_unhealthy =~ eat_processed_meat + eat_convenience_food + eat_fast_food
              eat_meat =~ eat_red_meat + eat_white_meat + eat_seafood + eat_sweets + eat_snacks
              '

# Estimar el modelo
m_eat_fit <- lavaan::cfa(model = m_eat, 
                         data = data_eat)
```

Este bloque presenta los parámetros del modelo en una tabla interpretativa.

```{r}
# resumen del modelo
lavaan::summary(m_eat_fit, 
        standardized = TRUE)  # muestra los coeficientes estandarizados  
```


## Representación gráfica del modelo

Este bloque genera una representación gráfica del modelo.

```{r}
#| fig-align: center
#| out-width: 100%
semPlot::semPaths(m_eat_fit, 
                  what = "std")
```


## Representación gráfica del modelo (ajustado)

Este bloque genera una representación gráfica del modelo.

```{r}
#| fig-align: center
#| out-width: 100%
semPlot::semPaths(m_eat_fit, 
                  what = "std", 
                  layout = "tree2", 
                  rotation = 2, style = "lisrel",
                  edge.color = "black",
                  sizeLat = 14,
                  curve = 2.5,
                  sizeMan = 8,
                  nCharNodes = 0)
```


## Evaluación del modelo: todos

Este bloque revisa indicadores de ajuste global del modelo.

```{r}
lavaan::fitmeasures(m_eat_fit, 
                    output = "text")
```


## Evaluación del modelo: algunos indicadores

Este bloque revisa indicadores de ajuste global del modelo.

```{r}
# Estadísticos de ajuste
lavaan::fitmeasures(m_eat_fit,
                    fit.measures =  c("cfi", "tli", "srmr",
                                      "rmsea", "rmsea.ci.lower", "rmsea.ci.upper") # seleccionar
                    ) 
```


## Evaluar el modelo: algunos indicadores

Este bloque revisa indicadores de ajuste global del modelo.

```{r}
lavaanExtra::nice_fit(m_eat_fit) |> 
  display()
```


## Interpretación general [effectsize::interpret()](https://easystats.github.io/effectsize/reference/interpret_gfi.html)

Este bloque revisa indicadores de ajuste global del modelo.

```{r}
#| warning: false
#| message: false

effectsize::interpret(m_eat_fit) |> 
  effectsize::display()
```


## Evaluar el modelo: Ajuste local en las cargas factoriales

Este bloque presenta los parámetros del modelo en una tabla interpretativa.

```{r}
parameters::parameters(m_eat_fit, standardize = TRUE) |> 
  parameters::display()
```


## Evaluación del modelo: Ajuste local en los `residual correlations`

Este bloque extrae residuos para revisar desajustes locales.

```{r}
residuos_correlaciones <- lavaan::residuals(m_eat_fit, 
                                            type = "cor.bentler")

# visualizar
residuos_correlaciones
```

Este bloque organiza los residuos para identificar los pares con mayor desajuste.

```{r}
# para verlos como una lista

as.data.frame(as.table(residuos_correlaciones$cov)) |> # convierto en lista
  mutate(
    Var1 = as.character(Var1),
    Var2 = as.character(Var2),
    value = abs(Freq)) |> # creo una variable con valor absoluto
   filter(Var1 < Var2) |> # elimino pares duplicados
  filter(value > .10) |>  # selecciono valor absoluto > .10
  arrange(desc(value)) # orden descendente
```


## Evaluación del modelo: Ajuste local en los residuos estandarizados

Este bloque presenta los parámetros del modelo en una tabla interpretativa.

```{r}
residuos_estandarizados <- lavaan::residuals(m_eat_fit, 
                                            type = "standardized")

residuos_estandarizados
```

Este bloque organiza los residuos para identificar los pares con mayor desajuste.

```{r}
as.data.frame(as.table(residuos_estandarizados$cov)) |> # convierto en lista
  mutate(
    Var1 = as.character(Var1),
    Var2 = as.character(Var2),
    value = abs(Freq)) |> # creo una variable con valor absoluto
   filter(Var1 < Var2) |> # elimino pares duplicados
  filter(value > 2.57) |>  # selecciono valor absoluto > .257 (corresponde a p < .01)
  arrange(desc(value)) # orden descendente
```


## Evaluación del modelo: Ajuste local en los `índices de modificación`

Este bloque revisa índices de modificación para detectar posibles mejoras del modelo.

```{r}
lavaan::modificationindices(m_eat_fit, 
                            sort. = TRUE) |> 
  dplyr::filter(mi > 10) 
```


## Re-especificar el modelo

Este bloque estima el modelo de medición con CFA.

```{r}
# re-especificar el modelo
m_eat_resp <- '
          eat_healthy =~ eat_fruit + eat_vegetables + eat_calcium
          eat_unhealthy =~ eat_processed_meat + eat_convenience_food + eat_fast_food
          eat_meat =~ eat_red_meat + eat_white_meat + eat_seafood 
          eat_sweets_snacks =~ eat_sweets + eat_snacks
          '

# estimar el modelo
m_eat_resp_fit <- lavaan::cfa(m_eat_resp, data = data_eat)

# evaluar el modelo: ajuste global
effectsize::interpret(m_eat_resp_fit)
```


## Comparar los modelos

Este bloque compara el ajuste entre los modelos estimados.

```{r}
library(lavaan)
library(semTools)

fit_comp <- semTools::compareFit(m_eat_fit, m_eat_resp_fit)

summary(fit_comp) 
```


## Reportar los resultados con tablas [tidySEM](https://cjvanlissa.github.io/tidySEM/index.html) (adaptado)

Este bloque presenta los parámetros del modelo en una tabla interpretativa.

```{r}
tidySEM::table_results(m_eat_resp_fit,
                       columns = c("label", "est_sig_std", "se_std", "pval_std", "confint_std"), 
                       digits = 3) |> 
  #parameters::display() |> 
  filter(grepl(".BY.", label)) |> # para seleccionar cargas factoriales
  mutate(label = str_replace(label, 
                             pattern = ".BY.", 
                             replacement = " predicted by ")) |> 
  knitr::kable(col.names = c("Parámetro", "Factor loadings", "SE", "p", "95% CI"))
```


## Reportar los resultados con figuras (adaptado)

Este bloque genera una representación gráfica del modelo.

```{r}
semPlot::semPaths(m_eat_resp_fit, 
                  what = "std", 
                  layout = "tree2", 
                  rotation = 2, 
                  style = "lisrel",
                  edge.color = "black",
                  sizeLat = 14,
                  curve = 2.5,
                  sizeMan = 8,
                  nCharNodes = 0)
```


## Fiabilidad: Omega de MacDonald ($\omega$) [(Flora, 2022)](https://journals.sagepub.com/doi/full/10.1177/2515245920951747)

Este bloque calcula la fiabilidad de los factores estimados.

```{r}
# calcular el omega de Macdonald
semTools::compRelSEM(m_eat_resp_fit,
                     tau.eq = FALSE) # tau.eq = TRUE devuelve el alpha de Cronbach
                     
```


# Ejercicio: CFA


## Ejercicio: modelo de bienestar y sustancias

Este bloque muestra el modelo de bienestar y sustancias que se trabajará en el ejercicio.

```{r}
#| eval: false

wellbeing =~ ment_health + phys_health + social_connect + sleep_quality
substances =~ caffeine_non_exam + alcohol_freq + nicotine_freq
```


## Solución 1. Especificar el modelo

Este bloque crea el subconjunto de variables que se analizará.

```{r}
# escribe tu respuesta aquí
```


## Solución 2. Estimar el modelo

Este bloque estima el modelo de medición con CFA.

```{r}
# escribe tu respuesta aquí
```


## Solución 3. Evaluar el ajuste global

Este bloque revisa indicadores de ajuste global del modelo.

```{r}
# escribe tu respuesta aquí
```

Este bloque revisa indicadores de ajuste global del modelo.

```{r}
# escribe tu respuesta aquí
```

Este bloque revisa indicadores de ajuste global del modelo.

```{r}
# escribe tu respuesta aquí
```


## Solución 4. Inspeccionar el modelo

Este bloque presenta los parámetros del modelo en una tabla interpretativa.

```{r}
# escribe tu respuesta aquí
```


## Cargas factoriales y correlación entre factores

Este bloque presenta los parámetros del modelo en una tabla interpretativa.

```{r}
# escribe tu respuesta aquí
```


## Desajuste local

Este bloque revisa índices de modificación para detectar posibles mejoras del modelo.

```{r}
# escribe tu respuesta aquí
```

